臺灣板橋地方法院交通事件裁定　　　　100年度交聲字第161號
原處分機關　臺北市交通事件裁決所
異　議　人　劉家多
上列異議人即受處分人因違反道路交通管理處罰條例案件，不服
原處分機關於民國99年12月29日所為之裁決處分（裁決書案號：
北市裁罰字第裁22-AEY365035號），聲明異議，本院裁定如下：
    主  文
原處分撤銷。
劉家多汽車駕駛人，駕駛汽車經測試檢定酒精濃度超過規定標準
，處罰鍰新臺幣壹萬元。
    理  由
一、原處分意旨略以：異議人即受處分人劉家多於民國九十八年
    十一月一日凌晨五時二十七分許，騎乘車牌號碼七六六─Ｂ
    ＥＺ號重型機車，行經臺北市○○路，因「酒後駕車，酒精
    濃度超過規定標準（酒測值零點四至零點五五毫克／公升）
    」之違規，為警攔停掣單舉發，乃依道路交通管理處罰條例
    第三十五條第一項第一款、第二十四條第一項第二款規定，
    裁處罰鍰新臺幣（下同）三萬元，並應參加道路交通安全講
    習（講習日期另行通知），且因異議人上開酒後駕車行為，
    經臺灣臺北地方法院檢察署檢察官為緩起訴處分，異議人業
    已支付國庫二萬元，罰鍰部分尚不足一萬元，應於一百年一
    月二十八日前繳納，另異議人已於九十八年十一月十六日繳
    送駕駛執照執行吊扣一年。異議人則以：伊於九十八年十一
    月一日凌晨五時二十七分許，騎乘上開機車在臺北市○○路
    與臥龍街交岔路口，為警攔檢查獲違規酒後駕車之行為，但
    伊上開酒後駕車行為，同時觸犯刑法第一百八十五條之三（
    聲明異議狀誤載「第一百八十五條第三項」）公共危險罪，
    業經檢察官以九十八年度偵字第二七一六四號為緩起訴處分
    ，且伊已依緩起訴處分之命令於八個月內向國庫繳納處分金
    二萬元，並接受六小時之交通安全講習，均已執行完畢在案
    ，則依行政罰法第二十六條規定之一事不二罰原則，應不得
    再裁處罰緩等語，爰聲明異議，請求就原處分關於罰緩部分
    予以撤銷。
二、按汽車（含機車，下同）駕駛人有飲用酒類或其他類似物後
    其吐氣所含酒精濃度超過每公升零點二五毫克或血液中酒精
    濃度超過百分之零點零五以上，不得駕車，道路交通安全規
    則第一百十四條第二款定有明文。又汽車駕駛人，駕駛汽車
    經測試檢定酒精濃度超過規定標準者，處一萬五千元以上六
    萬元以下罰鍰，並當場移置保管該汽車及吊扣其駕駛執照一
    年；汽車駕駛人有同條例第三十五條第一項規定之情形，同
    時違反刑事法律者，經裁判確定處以罰金低於同條例第九十
    二條第三項所定最低罰鍰基準規定者，應依同條例裁決繳納
    不足最低罰鍰之部分；汽車駕駛人，有第三十五條第一項規
    定之情形者，應接受道路交通安全講習。道路交通管理處罰
    條例第三十五條第一項第一款、第八項、第二十四條第一項
    第二款亦分別定有明文。
三、經查：
(一)、本件異議人於九十八年十一月一日凌晨五時二十七分許，騎
    乘車牌號碼七六六─ＢＥＺ號重型機車，行經臺北市○○路
    與與臥龍街交岔路口，因「酒精濃度零點五五毫克／公升，
    超過規定標準」，經警攔停當場掣單舉發之事實，業據異議
    人於提出聲明異議時坦承在卷，並有臺北市政府警察局舉發
    違反道路交通管理事件通知單影本在卷可稽，異議人有酒後
    駕車經測試檢定酒精濃度超過規定標準之違規行為，洵堪認
    定。又異議人上開酒後駕車之行為，前經臺灣臺北地方法院
    檢察署檢察官以其上開行為涉犯刑法第一百八十五條之三公
    共危險罪，認以緩起訴處分為適當，於九十八年十一月二十
    七日以九十八年度偵字第二七一六四號為緩起訴處分，緩起
    訴期間為一年（自九十八年十二月十七日起至九十九年十二
    月十六日），並命受處分人應於緩起訴處分確定後，收到檢
    察官執行緩起訴處分命令通知書之翌日起八個月內，向國庫
    支付緩起訴處分金二萬元，並接受六小時之交通安全講習，
    而受處分人於收受執行緩起訴處分命令通知書後八個月內，
    向國庫繳納緩起訴處分金二萬元，並參加六小時之安全講習
    ，且緩起訴處分業已期滿未經撤銷等事實，亦據異議人陳明
    在卷，並有上開緩起訴處分書、執行緩起訴處分命令通知書
    、臺灣臺北地方法院檢察署暫收訴訟案款臨時收據、臺灣高
    等法院被告前案紀錄表等件在卷可稽。另異議人前於九十八
    年十一月十六日已繳送駕駛執照執行酒駕吊扣一年之事實，
    亦經原處分機關陳明在卷，有臺北市交通事件裁決所違反道
    路交通管理事件裁決書在卷可憑。是異議人酒後駕車經測試
    檢定酒精濃度超過規定標準之同一行為，前經檢察官為緩起
    訴處分，命異議人向國庫支付緩起訴處分金二萬元、參加六
    小時之交通安全講習後，復經本件原處分機關對異議人裁處
    罰鍰三萬元，經扣除已支付國庫二萬元之緩起訴處分金後，
    應繳納罰鍰一萬元，並應參加道路交通安全講習，復於九十
    八年十一月十六日業經異議人繳送駕駛執照執行吊扣一年等
    事實，亦堪以認定。
(二)、按行政罰法第二十六條第一項、第二項規定：「一行為同時
    觸犯刑事法律及違反行政法上義務規定者，依刑事法律處罰
    之。但其行為應處以其他種類行政罰或得沒入之物而未經法
    院宣告沒收者，亦得裁處之。」、「前項行為如經不起訴處
    分或為無罪、免訴、不受理、不付審理之裁判確定者，得依
    違反行政法上義務規定裁處之。」，其所揭示之所謂「一事
    不二罰」原則，探究其立法目的，係以一行為同時觸犯刑事
    法律及違反行政法上義務規定時，由於刑罰與行政罰同屬對
    不法行為之制裁，而刑罰之懲罰作用較強，故依刑事法律處
    罰，即足資警惕時，實無一事二罰再處行政罰之必要；且刑
    事法律處罰，由法院依法定程序為之，較符合正當法律秩序
    ，應予優先適用。但罰鍰以外之沒入或其他種類行政罰，因
    兼具維護公共秩序之作用，為達行政目的，行政機關仍得併
    予裁處。又此所稱「其他種類行政罰」，係指違反行政法上
    之義務應受「裁罰性」之「不利處分」而言，依行政罰法第
    二條規定，應包括限制或禁止行為之吊扣證照處分以及講習
    在內，合先敘明。次按檢察官之緩起訴處分於緩起訴期間內
    ，有下列情形之一者，檢察官得依職權或依告訴人之聲請撤
    銷原處分，繼續偵查或起訴：一於期間內故意更犯有期徒刑
    以上刑之罪，經檢察官提起公訴者；二緩起訴前，因故意犯
    他罪，而在緩起訴期間內受有期徒刑以上刑之宣告者；三違
    背第二百五十三條之二第一項各款之應遵守或履行事項者，
    刑事訴訟法第二百五十三條之三第一項定有明文。據此可徵
    經檢察官為「緩起訴」處分者，於「緩起訴」之猶豫期間內
    ，最終是否會被檢察官提起公訴，猶懸而未定，亦即「緩起
    訴」處分於猶豫期間內尚未具有實質之確定力，檢察官仍得
    根據上開規定依職權或依告訴人之聲請，將被告「緩起訴」
    處分撤銷。而行政罰法第二十六條明定一事不二罰原則，且
    應受行政罰之行為如經不起訴處分或為無罪、免訴、不受理
    、不付審理之裁判「確定」者，始得依違反行政法上義務規
    定裁處之，並未明文包括「緩起訴」處分在內，雖「緩起訴
    」處分之最終使被告免於刑事訴追之效果與「不起訴」處分
    之效果相同，惟依行政罰法第二十六條第二項之立法意旨，
    亦必須待緩起訴處分實質確定時，被告始最終地確定免於受
    刑事訴追，原處分機關始得為行政裁罰，亦即在緩起訴期間
    內即猶豫期間期滿前，該緩起訴處分仍有被撤銷之可能，處
    分機關若於上揭緩起訴猶豫期間期滿前逕為行政裁決，裁處
    受處分人行政罰鍰，將使受處分人日後有同時遭受行政處罰
    （指罰鍰）及刑事訴追之危險，顯與行政罰法第二十六條規
    定之立法意旨相違背。至酒後駕車經檢察官為緩起訴處分，
    並命駕駛人向公益團體或國庫捐款者，駕駛人係履行檢察官
    為緩起訴處分命令，此等命令名義上雖非刑罰，但仍是一種
    特殊的處遇措施，造成駕駛人之財產減少或義務增加，性質
    上亦屬干預人民自由之處分，與刑事制裁無異，實質上則為
    刑事處罰，性質上自屬於處分金，與罰金無異（臺灣高等法
    院暨所屬法院九十六年法律座談會研討結果意見採同一意旨
    ）。
(三)、又九十四年十二月二十八日修正公布，九十五年七月一日施
    行之道路交通管理處罰條例第三十五條第八項規定：「前項
    汽車駕駛人，經裁判確定處以罰金低於本條例第九十二條第
    三項所定最低罰鍰基準規定者，應依本條例裁決繳納不足最
    低罰鍰之部分」之規定，核屬行政罰法第二十六條之特別規
    定。倘駕駛人所支付之緩起訴處分金，未達道路交通管理處
    罰條例第九十二條第三項所定最低罰鍰基準規定者，仍須補
    繳不足最低罰鍰之部分，始為適法。是檢察官為緩起訴處分
    並命捐款者，其捐款解釋上亦屬道路交通管理處罰條例第三
    十五條第八項所規定之罰金，若駕駛人所支付之緩起訴處分
    金，未達道路交通管理處罰條例第九十二條第三項所定最低
    罰鍰基準規定者，依該條例第三十五條第八項之規定，仍須
    補繳不足最低罰鍰之部分。故於緩起訴猶豫期間屆滿後，對
    上述不足額處分，處分機關仍有裁處罰鍰之空間（臺灣高等
    法院暨所屬法院九十七年法律座談會第三十九號研討結果採
    同一意旨）。再者，依刑事訴訟法第二百五十三條之二第一
    項第八款之規定，檢察官為緩起訴處分者，亦得命被告於一
    定期間內遵守或履行預防再犯所為之必要命令。是檢察官於
    酒後駕車之公共危險案件之緩起訴處分內，自得同時命受處
    人應施以交通安全講習，而是項處分，雖非刑罰，但對被告
    而言，仍有自由受限之影響，在性質上仍具有實質制裁之效
    果。復徵之道路交通管理處罰條例第三十五條及第二十四條
    第一項第二款所規定之裁處，含有罰鍰、吊銷駕照及施以道
    路交通安全講習之處分，三者分屬行政罰法法理中之裁罰，
    含有對於過去違反義務行為處罰之典型秩序罰，以及對於預
    防將來再犯危險之剝奪或消滅資格、權利之不利處分及警告
    性處分；而關於罰鍰部分既係對於過去義務違反而為秩序罰
    之目的與刑事制裁所欲達到保護交通安全之目的相同，另施
    以道路交通安全講習部分，則為預防將來再犯危險之處分，
    要與檢察官依刑事訴訟法第二百五十三條之二第一項第八款
    規定為預防再犯之必要命令，目的亦屬相同。從而緩起訴之
    被告已依檢察官緩起訴處分命令，接受交通安全講習者，可
    認已履行檢察官為緩起訴處分命令所課予之負擔，已達預防
    再犯之目的，又刑事法律處罰，既係由司法機關依法定程序
    為之，較符合正當法律秩序，應予優先適用，故在處罰目的
    及方式相同時，若依刑事法律處罰，即足資警惕，自亦不應
    再受同種類之行政罰之制裁。準此，自行政罰法第二十六條
    規定立法意旨為有利於行為人之解釋，以及保障人民基本權
    ，應認應受行政處罰之行為，關於罰鍰及施以道安講習部分
    ，同一事實如經緩起訴處分確定者，亦有行政罰法第二十六
    條所定一行為不二罰原則之適用（以上見解參考臺灣高等法
    院九十九年度交抗字第一七八八號裁定及本院九十九年度交
    聲字第九九四號裁定）。
(四)、查本件異議人上開酒後駕駛重型機車之行為，同時違反道路
    交通管理處罰條例第三十五條第一項第一款、第二十四條第
    一項第二款規定，及犯刑法第一百八十五之三公共危險罪，
    係一行為同時違反行政法上義務及觸犯刑事法律規定，依行
    政罰法第二十六條第一項前段規定，應依刑事法律處罰之。
    茲異議人酒後駕駛重型機車而觸犯刑法第一百八十五條之三
    之公共危險罪，前經臺灣臺北地方法院檢察署檢察官於九十
    八年十一月二十七日以九十八年度偵字第二七一六四號為緩
    起訴處分，緩起訴期間為一年（自九十八年十二月十七日起
    至九十九年十二月十六日），並命異議人應於緩起訴處分確
    定後，收到檢察官執行緩起訴處分命令通知書後八個月內，
    向國庫支付緩起訴處分金二萬元，並參加六小時之道路安全
    講習，而異議人已於收到檢察官執行緩起訴處分命令通知書
    後八個月內，向國庫繳納緩起訴處分金二萬元，並參加六小
    時之安全講習等事實，已如前述；本件異議人就其所繳交之
    上開緩起訴處分金，因低於主管機關依道路交通管理處罰條
    例第九十二條第三項及違反道路交通管理事件統一裁罰基準
    表所定之最低罰鍰基準規定，即駕駛人其吐氣所含酒精濃度
    為零點四毫克以上未滿零點五五毫克或血液中酒精濃度超過
    百分之零點零八以上未滿零點一一者，機器腳踏車最低罰鍰
    基準為三萬元，故揆諸上揭說明，就行政罰鍰部分，應僅得
    命異議人繳納不足最低罰鍰之部分即一萬元（計算式：三萬
    元減去二萬元等於一萬元）。另就道路交通安全講習部分，
    異議人既已完成履行緩起訴處分所命參加六小時之道路安全
    講習，且異議人係因犯酒後駕車公共危險罪，經檢察官於緩
    起訴處分命異議人參加交通安全講習，堪認該交通安全講習
    與道路交通安全講習行政處分之性質、內容相同，基於一事
    不二罰原則，原處分機關就此部分，自不得再對異議人為相
    同內容之重複處罰。故本件原處分機關對異議人同一酒後駕
    車之行為受緩起訴處分確定且期滿未經撤銷後，依道路交通
    管理處罰條例第三十五條第一項第一款規定裁處罰鍰三萬元
    ，並考量異議人業已支付國庫二萬元，罰鍰部分尚不足一萬
    元，應於一百年一月二十八日前繳納，於法並無不合。至異
    議人雖未於聲明異議狀中明確陳明對道路交通安全講習部分
    裁罰之意見，惟此部分處分係原處分機關基於前開單一之違
    規行為所為處分之一部，異議人對於其中之罰鍰既已表明不
    服之旨，自應認其已對該案之處分全部聲明不服，本院自應
    併予審究，則依照前開說明，原處分機關裁處應參加道路交
    通安全講習部分，有違一事不二罰原則，自非適法。
四、綜上所述，異議人於前揭時地，駕駛普通重型機車經測試檢
    定酒精濃度超過規定標準之違規行為，洵堪認定。原處分機
    關依前揭道路交通管理處罰條例第三十五條第一項一款之規
    定，並參酌交通部九十二年十月十四日交路字第０九二００
    一０四二三號函示酒精濃度恰為分界值時從寬裁處之意旨，
    裁處異議人罰鍰三萬元，並考量異議人業已支付國庫二萬元
    ，罰鍰部分尚不足一萬元，應於一百年一月二十八日前繳納
    ，於法並無不合，異議人認不得再裁處罰鍰云云，並非足採
    。惟原處分機關裁處道路交通安全講習部分，因該異議人業
    經檢察官為緩起訴處分確定且期滿未經撤銷緩起訴，並已完
    成履行緩起訴處分命接受六小時之交通安全講習，是於此範
    圍內原處分機關所為裁罰，顯與行政罰法第二十六條規定意
    旨有違，自有可議；又因本件酒後駕車為一個違規行為，罰
    鍰及施以道路交通安全講習部分無從區分，故應認異議人提
    起本件異議為有理由，本院自應將原處分撤銷，自為裁罰如
    主文第二項所示，以期適法。另因異議人已於九十八年十一
    月十六日繳送駕駛執照執行吊扣一年，業據原處分機關於聲
    明異議案件移送書中載明，且本件裁決書亦未為吊扣駕駛執
    照之處分，是本院自為裁罰時自不另重複諭知吊扣駕駛執照
    處分部分，附此敘明。
據上論斷，應依道路交通管理處罰條例第八十七條第二項，道路
交通案件處理辦法第十九條，裁定如主文。
中    華    民    國   100    年    1     月    19    日
                  交通法庭  法  官  楊 志 雄
以上正本證明與原本無異
如不服本裁定應於送達後五日內向本院提出抗告狀
                            書記官  陳 春 銘
中    華    民    國   100    年    1     月    19    日